臺灣高等法院民事判決　　　　　　　　　 100年度再字第29號
再審　原告　張世明
訴訟代理人　徐智雄
再審　被告　謝得家
訴訟代理人　陳佳瑤律師
　　　　　　陳錦隆律師
上列當事人間請求委任關係不存在事件，再審原告對於中華民國
100年3月16日本院99年度上字第1386號第二審確定判決，提起再
審之訴，經本院於100年9月6日言詞辯論終結，茲判決如下：
    主      文
再審之訴駁回。
再審訴訟費用由再審原告負擔。
    事實及理由
一、再審原告主張：訴外人長宏投資股份有限公司（下稱長宏公
    司）已解散，董事會、監察人及股東會等已不存在，無法與
    再審原告訂立委任契約，本院99年度上字第1386號民事確定
    判決(下稱原確定判決)，適用公司法第97條規定，認再審原
    告與長宏公司間有委任關係存在，顯有錯誤，再審被告提起
    確認再審原告與長宏公司間清算人委任關係不存在，欠缺民
    事訴訟法第247條第1項之要件。又公司法第323條第2項規定
    僅於公司尚未解散，且未清算完結前，有其適用，臺灣臺北
    地方法院(下稱臺北地院)以92年度司更字第1號裁定選派再
    審原告為長宏公司之清算人，原確定判決認臺北地院95年司
    字第109號裁定依公司法第323條第2項規定解任再審原告清
    算人職務為合法，違反論理法則、經驗法則及證據法則，亦
    有適用法規顯有錯誤之情事。再依民法第42條第1項、公司
    法第83條第1項、非訟事件法第65條、第90條之規定，清算
    人之就任、解任屬非訟事件，而由法院監督，並非確認之訴
    所得確認，且臺北地院95年度司字第50號裁定已駁回解任再
    審原告清算人職務之聲請，原確定判決就此適用法規亦顯有
    錯誤，爰依民事訴訟法第496條第1項第1款規定提起本件再
    審之訴等語。並聲明：(一)原確定判決及臺灣士林地方法院99
    年度訴字第1027號民事判決均廢棄。(二)再審被告原確定判決
    之訴駁回。
二、再審被告則以：再審原告提起本件之訴，已逾30日不變期間
    ，其再審之訴不合法。依公司法第324條、第192條規定，清
    算人與公司間之關係為委任關係，兩造就再審原告是否為長
    宏公司之清算人有所爭執，再審被告提起確認再審原告與長
    宏公司間清算人委任關係不存在，自有確認利益。又原確定
    判決並無適用公司法第97條規定，且認再審被告得依公司法
    第323條第2項規定聲請解任再審原告清算人職務，適用法規
    均無錯誤等語，資為抗辯。並答辯聲明：再審之訴駁回。
三、按再審之訴，應於30日之不變期間內提起，其期間自判決確
    定時起算，判決於送達前確定者，自送達時起算，其再審之
    理由發生或知悉在後者，均自知悉時起算，民事訴訟法第50
    0條第2項前段定有明文。本件再審原告對於原確定判決提起
    上訴，經最高法院於100年5月19日以100年度台上字第777號
    裁定駁回其上訴確定，該裁定於100年6月2日送達再審原告
    ，業經本院調閱上開案卷核對無訛，再審原告於100年7月1
    日提起本件再審之訴，有本院收狀章戳(本院卷第1頁)可稽
    ，並未逾30日之不變期間。再審被告雖舉最高法院67年台抗
    字第495號判例，辯稱再審原告提起本件再審之訴，已逾30
    日之不變期間云云。惟查，上開判例固認「對於第二審判決
    於上訴期間內提起上訴者，其上訴因不合法而被以裁定駁回
    時，在該裁定確定前，尚無從斷定上訴為不合法。因之，應
    於駁回上訴之裁定確定時，始知悉原判決確定（司法院院解
    字第三○○七號解釋參照），故對於該原判決提起再審之訴
    者，其提起再審之訴之不變期間，應自駁回上訴之裁定確定
    時起算。」然上開判例係依修正前民事訴訟法第500條規定
    所做成，該條文業於92年2月7日經總統公布修正，增訂「判
    決於送達前確定者，自送達時起算」，其修正理由為：「…
    …此類判決，當事人於判決確定時尚未受送達，無從判斷有
    無再審理由，自不應開始起算其再審之不變期間，爰於第2
    項前段增訂『判決於送達前確定者，自送達時起算』……」
    是本件自無上開判例之適用，再審被告上開所辯，並不足採
    。
四、茲就再審原告主張原確定判決適用法規顯有錯誤之事由，判
    斷如下：
  (一)按股份有限公司之清算人於執行清算事務之範圍內，除公司
    法第5章第12節(清算)有規定者外，其權利義務與董事同；
    公司與董事間之關係，除本法另有規定外，依民法關於委任
    之規定，公司法第324條、第192條第4項分別定有明文。是
    股份有限公司之清算人與公司間為委任關係，甚為明確。至
    於公司法關於股份有限公司清算之規定，並無準用同法第97
    條關於無限公司清算人之規定，固然無誤，然遍觀原確定判
    決，並無援用公司法第97條規定認再審原告與長宏公司間曾
    有委任關係存在，再審原告主張原確定判決適用公司法第97
    條規定顯有錯誤云云，即無足採。
  (二)次按解散之公司，於清算範圍內，視為尚未解散，公司法第
    25條亦有明文。是公司於清算完結前，監察人及股東會並非
    不存在，此觀同法第326條規定清算人就任後，應造具財務
    報表及財產目錄，應送監察人審查，提請股東會承認，同法
    第331條規定清算完結時，清算人應於15日內造具清算期內
    收支表、損益表、連同各項簿冊，送監察人審查，並提請股
    東會承認，股東會尚得選任檢查人，檢查上開簿冊即明。是
    原確定判決認臺北地院95年度司字第109號裁定依公司法第
    323條第2項「監察人或繼續一年以上持有已發行股份總數百
    分之三以上股份股東之聲請，得將清算人解任」規定，解任
    再審原告之清算人職務，並認臺北地院95年度司字第50號裁
    定並無撤銷、廢棄或變更上開第109號裁定之效力，適用法
    規並無錯誤。再審原告主張公司解散後，清算中公司之監察
    人、股東會等機關不存在，無法依民法第528條規定締結委
    任契約，原確定判決適用公司法第323條第2項規定顯有錯誤
    ，所認違反論理法則、經驗法則及證據法則云云，洵無足採
    。至於原確定判決第4頁第4行雖將公司法第323條第2項誤植
    為第3項，但依其援引法條之內容及第3頁第2行所引正確之
    條項，上開「第3項」顯屬誤繕，屬判決更正之問題，並非
    適用法規顯有錯誤之情事，併予敘明。
  (三)又按清算人與公司間之關係，既適用民法關於委任之規定，
    其間之關係，自係私法關係，本件兩造就再審原告是否仍為
    長宏公司之清算人有所爭執，該爭執所致法律關係不安之狀
    態，得以確認之訴除去，再審被告請求確認再審原告與長宏
    公司間清算人委任關係不存在之訴，即有即受確認判決之法
    律上利益，核與民事訴訟法第247條規定無違。另民法第42
    條第1項、公司法第83條第1項、非訟事件法第65條及第90條
    雖規定清算中之公司受法院之監督，惟此指清算人執行清算
    事務而言，清算人是否適格即與清算公司間之清算人委任關
    係是否存在，為私法上權利義務關係之爭執，並非就清算事
    務進行所為之監督，仍應循民事訴訟途徑謀求解決，原確定
    判決認再審被告提起之訴，有確認利益，洵無違誤。再審原
    告就此主張原確定判決適用法規顯有錯誤云云，亦無足採。
五、綜上所述，再審原告依民事訴訟法第496條第1項第1款規定
    ，提起本件再審之訴，為無理由，應予駁回。
六、本件事證已明，兩造其餘攻擊防禦方法及未經援用之證據，
    經審酌後，認均與前開結論不生影響，爰不予一一論述，併
    此敘明。
七、據上論結，本件再審之訴為無理由。依民事訴訟法第78條，
    判決如主文。
中    華    民    國   100    年    9     月    20    日
                    民事第十一庭
                        審判長法  官  呂太郎
                              法  官  詹文馨
                              法  官  劉坤典
正本係照原本作成。
如不服本判決，應於收受送達後20日內向本院提出上訴書狀，其
未表明上訴理由者，應於提出上訴後20日內向本院補提理由書狀
（均須按他造當事人之人數附繕本）上訴時應提出委任律師或具
有律師資格之人之委任狀；委任有律師資格者，另應附具律師資
格證書及釋明委任人與受任人有民事訴訟法第466條之1第1項但
書或第2項（詳附註）所定關係之釋明文書影本。如委任律師提
起上訴者，應一併繳納上訴審裁判費。
中    華    民    國   100    年    9     月    20    日
                              書記官  劉育妃
附註：
民事訴訟法第466條之1（第1項、第2項）：
對於第二審判決上訴，上訴人應委任律師為訴訟代理人。但上訴
人或其他法定代理人具有律師資格者，不在此限。
上訴人之配偶、三親等內之血親、二親等內之姻親，或上訴人為
法人、中央或地方機關時，其所屬專任人員具有律師資格並經法
院認為適當者，亦得為第三審訴訟代理人。